臺灣新竹地方法院刑事判決　　　　　　　 95年度訴字第213號
公　訴　人　臺灣新竹地方法院檢察署檢察官
被　　　告　丁○○
選任辯護人　謝清昕律師
上列被告因偽造文書等案件，經檢察官聲請以簡易判決處刑（94
年度發查字第67號），本院認不宜以簡易判決處刑，改行通常程
序審理，判決如下：
    主  文
丁○○行使偽造私文書，足以生損害於公眾及他人，處有期徒刑
月，如易科罰金，以佰元（即新臺幣玖佰元）折算壹日。如
附表所示之偽造之署押貳枚，均沒收。
    事  實
一、緣乙○○所有之車牌號碼A4-1250號自用小客車於民國93年8
    月2日晚間7時許在新竹縣關西鎮仁安里6鄰69號旁發生車禍
    受損，遂於同日委託丁○○拖吊該車至新竹縣關西鎮○○○
    路上山屯469之1號丁○○經營之汽車拖吊場。之後乙○○委
    由友人丙○○將其身分證、行車執照、印章交付丁○○，並
    委託其辦理該車報廢手續，同時要求於報廢後交付獎勵金新
    臺幣（下同）3,000元。詎丁○○竟意圖為自己不法之所有
    ，明知未經乙○○授權或同意，利用不知情之其妻彭范美珍
    於93年8月4日至新竹區監理所填寫汽車異動登記書、過戶登
    記書，並偽簽乙○○姓名，復以乙○○交付之印章盜蓋於過
    戶登記書原車主名稱欄後持之向交通部公路總局新竹區監理
    所行使而辦理該車輛原牌照停駛過戶登記予彭范美珍，而將
    該車侵占入己，並使交通部公路總局新竹區監理所之公務員
    將上揭車輛停駛及過戶之不實事項登載在監理所之公務員所
    執掌之該車車籍資料當中，足以生損害於乙○○及新竹區監
    理所車籍資料登記正確性。嗣乙○○因上開車禍事件至新竹
    縣關西鎮調解委員會調解時，調閱車籍資料始知上情。
二、案經乙○○訴由桃園縣政府警察局楊梅分局報請臺灣桃園地
    方法院檢察署檢察官呈請臺灣高等法院檢察署令轉臺灣新竹
    地方法院檢察署檢察官偵查後聲請以簡易判決處刑。
    理  由
一、證據能力：
（一）按「被告以外之人於審判外之言詞或書面陳述，除法律有
      規定者外，不得作為證據」，刑事訴訟法第159條定有明
      文。關於本案證人即告訴人乙○○於警詢及檢察事務官詢
      問時所為之證述，係被告以外之人於審判外所為之陳述，
      且依上揭筆錄之記載，檢察官並未予證明該等筆錄具有較
      可信之特別情況，是依上開規定，該等證人於警詢中所為
      之證述，就證明構成犯罪之事實，固無證據能力，惟審酌
      證人乙○○於警詢及檢察事務官詢問時之證述並非非法取
      得，且其業於本院審理中具結作證，經被告及辯護人為交
      互詰問完畢，被告於訴訟上之詰問權，已受保障，是證人
      乙○○之上開警詢中證述，得作為其於審判期日所為證言
      之補強。
（二）又本件公訴人所提出經本院據為論斷依據之各項證據方法
      中，其中證人丙○○、彭范美珍於檢察事務官詢問時所為
      之陳述，雖係屬審判外之陳述，依刑事訴訟法第159條第1
      項之規定原無證據能力。惟被告未於言詞辯論終結前聲明
      異議，依法應視為同意上開證據方法作為證據，又本院經
      審酌上開言詞陳述作成時之情況，並無顯然之暇疵，認為
      以上開證據方法作為證據應屬適當，依刑事訴訟法第159
      條之5第1項之規定，應認有證據能力，先予敘明。
二、認定犯罪事實所憑證據及理由：
（一）訊據被告固坦承告訴人乙○○所有之車號A4-1250號自小
      客車於上揭時、地發生車禍受損，由其拖吊該車至位在新
      竹縣關西鎮○○○路上山屯469之1號其經營之汽車拖吊場
      內。並有收受告訴人之身分證、行車執照及印章等物，及
      由其妻即證人彭范美珍至新竹區監理所填寫汽車異動登記
      書、過戶登記書，並簽告訴人乙○○姓名，以乙○○交付
      印章加蓋於過戶登記書原車主名稱欄後持之辦理該車輛停
      駛過戶登記予彭范美珍等情，惟矢口否認有何侵占及行使
      偽造文書犯行云云，辯稱：其係向告訴人乙○○購買該車
      ，並約定告訴人無需支付拖吊費，如包含車上音響價金為
      5,000元，否則價金為3,000元云云。
（二）證人乙○○係在被告之汽車拖吊場內明確委任被告將遭車
      禍已毀損之車號A4-1250號自小客車予以辦理報廢手續，
      且被告予以允諾等情，業經證人乙○○於本院審理時證述
      明確。核與證人丙○○於本院審理時所證述，當場陪同證
      人乙○○至被告之汽車拖吊場內，而告訴人乙○○明確告
      知被告遭車禍毀損之車號A4-1250號自小客車係要報廢等
      情大致相符。雖證人乙○○及證人丙○○對於係於何時至
      被告之汽車拖吊場內，該輛汽車報廢之代價為何等情或有
      出入，惟就證人乙○○係委任被告將該車報廢等情，自警
      詢、偵查中乃至本院審理時始終一致。而參以證人乙○○
      及證人丙○○至本院審理時所為之證述已距案發當時將近
      3年，是上揭2人證述對於部分細節或有出入，實屬平常。
（三）證人乙○○與被告商談處理上揭車輛時被告表示如包含
      該車音響一併交予被告則給予證人5,000元，如不含音響
      則給予證人3,000元等情，亦經證人乙○○於本院審理時
      證述明確，核與被告就金額部分之供述相符，應值採信。
      參以，證人乙○○於本院審理時證述，因該車音響、是一
      、二萬元所買，所以將音響拆走等語以觀，顯然被告就證
      人上揭因車禍毀損之車輛除尚有獨立價值之汽車音響外，
      就該汽車本身要交予證人乙○○3,000元，此金額與行政
      院環境保護署廢機動車輛回收獎勵金3,000元之金額相同
      ，亦可佐證證人乙○○係委任被告將該汽車辦理報廢之手
      續，而被告亦得知係委託辦理報廢，方會告知證人乙○○
      給予3,000元。且如被告所辯係向證人乙○○購買該車輛
      ，以價金僅3,000元以觀，為何未當場交付價金？縱算被
      告於交易當時擔心該車輛是否有交通罰鍰或規費尚未繳清
      ，惟如被告所述該交易之價金僅3,000元，如今有違規欠
      費之情形，常理上而言，該3,000元根本難以抵償。又行
      政院環境保護署廢機動車輛回收獎勵金之發放方式為電匯
      或支票方式支付予車主，且必須經車主切結並經回收清除
      商簽名確認等情，有行政院環境保護署廢機動車輛回收管
      制聯單影本1紙（94年度交查字第31號卷第11頁）可按，
      是必須完成報廢登記回收手續後始能領得該獎勵金，此情
      亦與證人乙○○所證述被告告知處理好再交付3,000元予
      證人乙○○等語相符。雖行政院環境保護署廢機動車輛回
      收獎勵金之發放方式為電匯或支票方式支付予車主，惟依
      證人乙○○所證述之內容而言，僅與被告約定被告需給予
      3,000元，並未約定詳細之給付方式、時間，是尚難僅以
      行政院環境保護署廢機動車輛回收獎勵金之發放方式與被
      告與證人乙○○約定交付3,000元之情形未盡相同，而遽
      以認定被告與證人乙○○間就該車成立買賣契約。
（四）且就通常買賣事故汽車之情形而言，通常賣方為求其最佳
      利益會詢問該車輛之殘值為何？修復之費用需多少？來決
      定是否修復或以最佳之價格出售？而本件證人乙○○於處
      理上揭因車禍而毀損之車輛當時，並未向被告詢問修車之
      費用為何，或該車修復後可轉賣之價格等情，亦經被告於
      本院審理時所供明，是從被告與證人乙○○交涉該肇事車
      輛處理過程而言，顯然與一般中古車輛之買賣常情不相符
      合。又被告辯稱其係向證人乙○○購買該車輛云云，惟就
      其與證人乙○○間有無買賣車輛之合意，均無法證明，顯
      然所謂買賣云云，僅係被告自己主觀犯意之卸責之詞，否
      則其豈會在收受該車輛翌日隨即辦理過戶事宜。
（五）證人甲○○於本院審理時證稱，於被告與證人乙○○商討
      處理上揭肇事車輛時，聽到被告說「這台車不拆音響五千
      元，拆音響三千元」，惟並未聽到被告向證人乙○○買車
      等情，是證人並未直接聽聞被告係向證人乙○○買車，尚
      難僅依此為被告有利之認定。
（六）證人彭范美珍於93年8月4日在被告告知已與證人乙○○談
      妥而不知情情形之下，接受被告指示至新竹區監理所填寫
      汽車異動登記書、過戶登記書，並簽證人乙○○姓名，復
      以證人乙○○所交付之印章加蓋於過戶登記書原車主名稱
      欄後持之辦理證人乙○○所有之車號A4-1250號自小客車
      停駛過戶登記予證人彭范美珍等情，業經證人彭范美珍於
      檢察事務官詢問中證述明確，並有汽（機）車過戶登記書
      、汽（機）車各項異動登記書影本各1件（94年度交查字
      第31號卷第17頁）附於卷中可按。
（七）綜上所述，被告明知其受證人乙○○之委任代為辦理報廢
      車禍後已受損之車號A4-1250號自小客車，而持有該車輛
      ，惟竟未辦理報廢手續，而將證人乙○○託人交付辦理該
      車輛報廢之證件轉而向監理機關辦理停駛並過戶予證人彭
      范美珍，顯已有易持有為所有之侵占犯意，應可認定。又
      證人乙○○託人交付被告之身分證、行車執照及印章，係
      委任被告辦理報廢上揭車輛而使用，而被告竟利用不知情
      之其妻即證人彭范美珍填寫汽（機）車異動登記書、過戶
      登記書，並簽上證人乙○○姓名，復以證人乙○○交付印
      章加蓋於過戶登記書原車主名稱欄後持之向交通部公路總
      局新竹區監理所行使而辦理該車輛停駛過戶登記予彭范美
      珍等情，顯已逾越原來證人乙○○授權使用之範圍，而為
      無權製作，此部分顯有偽造私文書及行使偽造私文書之犯
      意甚明，並使監理機關之公務員就所執掌之該車車籍資料
      有使之為登載不實之犯意甚明，且均足以生損害於證人乙○○及新竹區監理所車籍資料登記正確性。是被告所辯不
      足採信，本件犯行明確，應依法論科。
三、論罪科刑：
（一）罪名：核被告丁○○所為係犯刑法第216條、第210條之行
      使偽造私文書罪、刑法第214條使公務員登載不實罪及刑
      法第335條第1項之侵占罪。
（二）間接正犯：被告使不知情之證人即其妻彭范美珍於93年8
      月4日至新竹區監理所填寫汽車異動登記書、過戶登記書
      ，並偽簽乙○○姓名，復盜蓋乙○○交付印章於過戶登記
      書原車主名稱欄後，持之向交通部公路總局新竹區監理所
      行使而辦理該車輛停駛過戶登記予證人彭范美珍，並使交
      通部公路總局新竹區監理所之公務員將上揭車輛停駛及過
      戶之不實事項登載在監理所之公務員所執掌之該車車籍資
      料中，均為間接正犯。
（三）吸收關係：被告為侵占證人乙○○所有之上揭車輛，而使
      證人彭范美珍偽造「乙○○」之簽名2枚並盜蓋印章之行
      為，均分別為偽造汽（機）車過戶登記書及汽（機）車各
      項異動登記書之私文書之部分行為；又偽造私文書後再持
      以行使，其偽造之低度行為，應為行使之高度行為所吸收
      ，均不另論罪。
（四）接續犯：被告為侵占證人乙○○所有之上揭車輛，而使證
      人彭范美珍行使偽造汽（機）車過戶登記書及汽（機）車
      各項異動登記書之私文書之部分行為，應係基於一個犯意
      ，且數行為於密切接近時地實施，侵害同一法益，2行為
      間獨立性極為薄弱，依一般社會觀念，在時間差距上，難
      以強行分開，在刑法評價上，應視為數個舉動之接續施行
      ，應成立一行使偽造私文書罪。
（五）牽連犯：按被告行為後，刑法第55條牽連犯之規定，業於
      94年1月7日修正公布刪除，並於95年7月1日生效施行，被
      告犯行因修正後新法已刪除牽連犯之規定，此刪除雖非犯
      罪構成要件之變更，但顯已影響行為人刑罰之法律效果，
      自屬法律變更，依新法第2條第1項規定，比較舊法之牽連
      犯、新法之數罪併罰結果，應適用較有利於被告之行為時
      舊法（參照最高法院95年第8次刑事庭會議決議）。而被
      告所為上揭3罪，有方法、目的之牽連關係，應依牽連犯
      之規定，從一重之行使偽造私文書罪處斷。
（六）牽連犯之裁判上一罪關係：原聲請簡易判決處刑書之犯罪
      事實欄並未記載被告上揭使公務員登載不實之犯行，惟該
      部分既與原起訴部分之犯罪事實具有牽連犯之裁判上一罪
      之關係，本院自得加以審判，附此指明。
（七）量刑：爰審酌被告利用證人乙○○委任報廢汽車之際，竟
      將該汽車侵占並為車籍過戶、停駛而為偽造文書犯行之動
      機、目的、手段及造成被害人之損害，犯後猶否認犯行，
      態度不佳，惟該車輛經車禍毀損後所剩價值非鉅，而被告
      於本案前素行良好，此有臺灣高等法院被告前案紀錄表可
      按等一切情狀，量處如主文所示之刑並定易科罰金之折算
      標準。
（八）易科罰金折算標準：又刑法第41條有關易科罰金之規定，
      因屬科刑規範事項之變更，其折算標準為裁判時所應諭知
      ，自有就新舊法規定比較之必要，被告行為時即修正前刑
      法第41條第1項前段規定：「犯最重本刑為5年以下有期徒
      刑以下之刑之罪，而受6個月以下有期徒刑或拘役之宣告
      ，因身體、教育、職業、家庭之關係或其他正當事由，執
      行顯有困難者，得以1元以上3元以下折算1日，易科罰金
      」，而被告行為時之易科罰金折算標準，依廢止前罰金罰
      鍰提高標準條例第2條前段規定，就其原定數額提高為100
      倍折算1日，則被告行為時之易科罰金折算標準，應以銀
      元300元折算1日，經折算為新臺幣後，應係以新臺幣900
      元折算為1日。裁判時即修正後刑法第41條第1項前段則規
      定：「犯最重本刑為5年以下有期徒刑以下之刑之罪，而
      受6個月以下有期徒刑或拘役之宣告者，得以新臺幣1,000
      元、2,000元或3,000元折算1日，易科罰金」，比較修正
      前、後之易科罰金折算標準，以被告行為時即修正前之規
      定，較有利於被告，而應適用修正前之刑法第41條第1項
      規定，有利於被告。
（九）沒收：上揭車主名稱署名為「乙○○」之汽（機）車過戶
      登記書（影本見94年度交查字第31號卷第17頁）、汽（機
      ）車各項異動登記書（影本見94年度交查字第31號卷第17
      頁），均屬偽造等情，已如前述，惟上揭2份偽造之私文
      書既已經行使而提出於監理機關，已非屬被告所有，亦非
      違禁物，是依法不得宣告沒收。惟上揭偽造之汽（機）車
      過戶登記書、汽（機）車各項異動登記書上車主名稱欄上
      所偽造之「乙○○」之簽名各1枚，為偽造之署押，均應
      依據刑法第219條之規定，沒收之。
四、據上論斷，應依刑事訴訟法第299條第1項前段，刑法第2條
    第1項前段、第216條、第210條、第335條第1項、第214條、
    修正前第55條、第219條，廢止前罰金罰鍰提高標準條例第2
    條，現行法規所定貨幣單位折算新臺幣條例第2條，判決如
    主文。
本案經檢察官林鳳師到庭執行職務。
中　　華　　民　　國　　96　　年　　7 　　月　　9 　　日
                  刑事第二庭  審判長法　官　汪漢卿
                                    法  官  林佑珊
                                    法  官  方鴻愷
以上正本證明與原本無異。
如不服本判決應於收受本判決後10日內向本院提出上訴書狀，其
未敘述上訴理由者，並得於提起上訴後10日內向本院補提理由書
狀(均須按他造當事人之人數附繕本)「切勿逕送上級法院」。
中　　華　　民　　國　　96　　年　　7 　　月　　11　　日
                                    書記官  吳美雲
附表：
┌──┬────────┬────┬──────┐
│編號│文  件  名  稱  │欄　　位│偽造之署押  │
├──┼────────┼────┼──────┤
│ 一 │汽（機）車過戶登│車主名稱│偽造之「姜淑│
│    │記書            │        │雲」之簽名1 │
│    │                │        │枚。        │
├──┼────────┼────┼──────┤
│ 二 │汽（機）各項異動│車主名稱│「乙○○」之│
│    │登記書          │        │簽名1枚。   │
├──┴────────┴────┴──────┤
│合計：偽造簽名共2枚。                         │
└───────────────────────┘
附錄本案論罪科刑法條：
中華民國刑法第216條
（行使偽造變造或登載不實之文書罪）
行使第210條至第215條之文書者，依偽造、變造文書或登載不實
事項或使登載不實事項之規定處斷。
中華民國刑法第210條
（偽造變造私文書罪）
偽造、變造私文書，足以生損害於公眾或他人者，處5年以下有
期徒刑。
中華民國刑法第214條
（使公務員登載不實罪）
明知為不實之事項，而使公務員登載於職務上所掌之公文書，足
以生損害於公眾或他人者，處3年以下有期徒刑、拘役或5百元以
下罰金。
中華民國刑法第335條
（普通侵占罪）
意圖為自己或第三人不法之所有，而侵占自己持有他人之物者，
處5年以下有期徒刑、拘役或科或併科1千元以下罰金。
前項之未遂犯罰之。
